ACORDAO-COMPLETO-2479103

ACÓRDÃO 19025/2021 ATA 41/2021 - SEGUNDA CÂMARA

VISTOS, relatados e discutidos estes autos de tomada de contas especial instaurada pela Caixa Econômica Federal em razão da execução parcial do objeto pactuado no Contrato de repasse 0276114-97, registro Siafi 648071,
ACORDAM os Ministros do Tribunal de Contas da União, reunidos em sessão da Segunda Câmara, ante as razões expostas pelo Relator, em:
9.1. considerar revéis a Cooperativa dos Técnicos e Multiprofissionais em Agropecuária (05.741.955/0001-13) e Klinger Reis Oliveira (XXX.438.582-XX) e Jorge Claudio Muniz Nascimento (CPF: XXX.249.462-XX) , com fundamento no § 3º, art. 12, da Lei 8.443/1992; 
9.3. com fundamento nos arts. 1º, inciso I, 16, inciso I, da Lei 8.443/1992 c/c os arts. 17 e 23, inciso I, da mesma Lei, e com arts. 1º, inciso I; 207 e 214, inciso I, do Regimento Interno, julgar regulares as contas de Josean Mascarenhas Lima (XXX.313.502-XX) , Carlos Adenyr Pacheco Brandao (XXX.256.282-XX) e Jorge Claudio Muniz Nascimento (XXX.249.462-XX) , dando-lhes quitação plena;
9.4. com fundamento nos arts. 1º, inciso I, 16, inciso III, alínea 'c', e 19, da Lei 8.443/1992, julgar irregulares as contas da Cooperativa dos Técnicos e Multiprofissionais em Agropecuária (05.741.955/0001-13) e de Klinger Reis Oliveira (XXX.438.582-XX) condenando-os solidariamente ao pagamento das quantias a seguir especificadas, atualizadas monetariamente e acrescidas dos juros de mora devidos, calculado desde a data de ocorrência indicada até sua efetiva quitação, na forma da legislação vigente, fixando o prazo de 15 (quinze) dias, a contar do recebimento da notificação, para que seja comprovado, perante este Tribunal, o recolhimento da quantia ao Tesouro Nacional, nos termos do art. 23, inciso III, alínea "a", da referida Lei, c/c o art. 214, inciso III, alínea "a", do Regimento Interno do TCU;
	VALOR ORIGINAL (R$) 
	DATA DA OCORRÊNCIA
	DÉBITO/CRÉDITO

	39.000,00
	11/9/2009
	D

	21.750,00
	13/4/2010
	D

	12.000,00
	19/11/2010
	D

	1.616,14
	5/12/2014
	C

9.2. com fundamento no art. 57 da Lei 8.443/1992, aplicar à Cooperativa dos Técnicos e Multiprofissionais em Agropecuária e a Klinger Reis Oliveira multa individual no valor de R$ 12.000,00 (doze mil reais) , atualizado monetariamente desde a data do presente acórdão até a do efetivo recolhimento, se for pago após o vencimento, na forma da legislação vigente, fixando o prazo de 15 (quinze) dias, a contar do recebimento da notificação, para que seja comprovado, perante este Tribunal, o recolhimento da quantia ao Tesouro Nacional, nos termos do art. 23, inciso III, alínea "a", da referida Lei, c/c o art. 214, inciso III, alínea "a", do Regimento Interno do TCU;
9.3. com fundamento no art. 26 da Lei 8.443/1992, autorizar, se requerido, o pagamento da importância devida em até 36 (trinta e seis) parcelas mensais e consecutivas, fixando o prazo de 15 (quinze) dias, a contar do recebimento da notificação, para que seja comprovado, perante este Tribunal, o recolhimento da primeira parcela, e de 30 (trinta) dias, a contar da parcela anterior, para que seja comprovado o recolhimento das demais parcelas, devendo incidir sobre cada valor mensal os devidos acréscimos legais, na forma prevista na legislação vigente, além de alertar que a falta de comprovação do recolhimento de qualquer parcela importará no vencimento antecipado do saldo devedor, nos termos do art. 217 do Regimento Interno do TCU;
9.4. com fundamento no art. 28 da Lei 8.443/1992, autorizar, desde logo, a cobrança judicial das dívidas, caso não atendida a notificação;
9.5. com fundamento no art. 16, § 3º, da Lei 8.443/1992, c/c art. 209, § 7º, do Regimento Interno do TCU, remeter cópia deste acórdão à Procuradoria da República no Amazonas, para adoção das medidas que entender cabíveis;
9.6. dar ciência deste acórdão à Caixa Econômica Federal, ao Ministério da Agricultura, Pecuária e Abastecimento e aos responsáveis.

Tomada de contas especial instaurada em razão de não comprovação da regular aplicação dos recursos repassados pela União por meio do contrato firmado entre a Secretaria Especial de Agricultura Familiar e do Desenvolvimento Agrário e a Cooperativa dos Técnicos e Multiprofissionais em Agropecuária para promover a gestão participativa do desenvolvimento sustentável territorial.

Segunda Câmara

Caixa Econômica Federal.

3. Responsáveis: Carlos Adenyr Pacheco Brandão (XXX.256.282-XX); Cooperativa dos Técnicos e Multiprofissionais em Agropecuária (05.741.955/0001-13); Jorge Claudio Muniz Nascimento (XXX.249.462-XX); Josean Mascarenhas Lima (XXX.313.502-XX); Klinger Reis Oliveira (XXX.438.582-XX).

13.1. Ministros presentes: Aroldo Cedraz (na Presidência), Raimundo Carreiro e Bruno Dantas (Relator).
13.2. Ministros-Substitutos presentes: Marcos Bemquerer Costa e André Luís de Carvalho.

BRUNO DANTAS

Por registrar as principais ocorrências dos autos até o momento, resumindo os fundamentos das peças acostadas, adoto como relatório, com os ajustes necessários, a instrução da secretaria responsável pela análise do processo (peça 143) , que contou com a anuência do corpo diretivo da unidade (peças 144 e 145) :
"INTRODUÇÃO
1. Trata-se de tomada de contas especial instaurada pela Caixa Econômica Federal em desfavor da Cooperativa dos Técnicos e Multiprofissionais em Agropecuária (CNPJ: 05.741.955/0001-13) , Klinger Reis Oliveira (CPF: XXX.438.582-XX) , Josean Mascarenhas Lima (CPF: XXX.313.502-XX) , Carlos Adenyr Pacheco Brandao (CPF: XXX.256.282-XX) e Jorge Claudio Muniz Nascimento (CPF: XXX.249.462-XX) , em razão de não comprovação da regular aplicação dos recursos repassados pela União por meio do Contrato de repasse 0276114-97, registro Siafi 648071 (peça 41) , firmado entre a Secretaria Especial de Agricultura Familiar e do Desenvolvimento Agrário e a Cooperativa dos Técnicos e Multiprofissionais em Agropecuária e que tinha por objeto 'promover processos de mobilização para gestão participativa do desenvolvimento sustentável territorial'.
HISTÓRICO
2. Em 25/3/2019, com fundamento na IN/TCU 71/2012, alterada pela IN/TCU 76/2016 e DN/TCU 155/2016, o dirigente da Caixa Econômica Federal (mandatária na Secretaria Especial de Agricultura Familiar e Desenvolvimento Agrário) autorizou a instauração da tomada de contas especial (peça 3) . O processo foi registrado no sistema e-TCE com o número 677/2019.
3. O Contrato de repasse foi firmado no valor de R$ 77.250,00, sendo R$ 72.750,00 à conta do concedente e R$ 4.500,00 de contrapartida. Teve vigência de 31/12/2008 a 30/6/2010, sendo prorrogado sucessivas vezes até 28/3/2017, com prazo final para apresentação da prestação de contas em 27/5/2017. Os repasses totalizaram R$ 72.750,00, conforme tabela a seguir, (peça 1, p. 2) :
	Data de Desbloqueio
	Repasse
	Contrapartida
	Valor Total

	11/9/2009
	39.000,00
	3.000,00
	42.000,00

	13/4/2010
	21.750,00
	1.500,00
	23.250,00

	19/11/2010
	12.000,00
	0,00
	12.000,00

4. Do total repassado, houve restituição ao Tesouro Nacional de R$ 1.616,14, em 5/12/2014 (peça 83) .
5. Em razão dos desbloqueios efetuados, o Tomador apresentou as seguintes prestações de contas parciais (peça 1, p. 2) :
	Data do Desbloqueio
	Valor Total
	Data da Prest. Contas
	Aprovada?

	11/9/2009
	42.000,00
	12/4/2010
	SIM

	13/4/2010
	23.250,00
	11/11/2010
	SIM

6. As prestações de contas e complementações enviadas foram analisadas por meio dos documentos constantes nas peças 56 e 57.
7. O fundamento para a instauração da Tomada de Contas Especial, conforme consignado na matriz de responsabilização elaborada pelo tomador de contas, foi a constatação da seguinte irregularidade: 
O motivo para a instauração da presente Tomada de Contas Especial foi a execução parcial do objeto pactuado, que não pode ter sua funcionalidade atestada em virtude do Convenente não apresentar junto ao Ministério Gestor a documentação para homologação do REA, além da omissão no dever de prestar contas referente ao terceiro desbloqueio, não sendo possível atestar a boa e regular aplicação.
8. Os responsáveis arrolados na fase interna foram devidamente comunicados e, diante da ausência de justificativas suficientes para elidir a irregularidade e da não devolução dos recursos, instaurou-se a tomada de contas especial.
9. No relatório (peça 95) , o tomador de contas concluiu que o prejuízo importaria no valor original de R$ 72.750,00, imputando-se a responsabilidade à Cooperativa dos Técnicos e Multiprofissionais em Agropecuária e a seus presidentes Klinger Reis Oliveira (16/10/2008 a 15/12/2010) , Josean Mascarenhas Lima (15/12/2010 a 8/1/2013) , Carlos Adenyr Pacheco Brandao (8/1/2013 a 5/3/2015) e Jorge Claudio Muniz Nascimento (5/3/2015 a 31/12/2019) . 
10. Em 27/9/2019, a Controladoria-Geral da União emitiu o relatório de auditoria (peça 96) , em concordância com o relatório do tomador de contas. O certificado de auditoria e o parecer do dirigente do órgão de controle interno concluíram pela irregularidade das presentes contas (peças 97 e 98) .
11. Em 11/10/2019, o ministro responsável pela área atestou haver tomado conhecimento das conclusões contidas no relatório e certificado de auditoria, bem como do parecer conclusivo do dirigente do órgão de controle interno, manifestando-se pela irregularidade das contas, e determinou o encaminhamento do processo ao Tribunal de Contas da União (peça 99) .
12. Na instrução de peça 101, entendeu-se necessária a realização de citação e audiência dos responsáveis nos seguintes termos:
a) realizar a citação, com fundamento nos arts. 10, § 1º, e 12, incisos I e II, da Lei 8.443/1992 c/c o art. 202, incisos I e II, do RI/TCU, Cooperativa dos Técnicos e Multiprofissionais Em Agropecuária (CNPJ: 05.741.955/0001-13) ,  Klinger Reis Oliveira (CPF: XXX.438.582-XX) , Josean Mascarenhas Lima (CPF: XXX.313.502-XX) , Carlos Adenyr Pacheco Brandao (CPF: XXX.256.282-XX) e Jorge Claudio Muniz Nascimento (CPF: XXX.249.462-XX) , para que, no prazo de quinze dias, os responsáveis abaixo indicados, em decorrência das condutas praticadas, apresentem alegações de defesa e/ou recolham, solidariamente, aos cofres especificados, a quantia abaixo indicada, atualizada monetariamente a partir da respectiva data até o efetivo recolhimento, abatendo-se na oportunidade a quantia eventualmente ressarcida, na forma da legislação em vigor, que geraram a irregularidade demonstrada a seguir:
Irregularidade: execução parcial do objeto pactuado, que não pode ter sua funcionalidade atestada em virtude de o Convenente não apresentar junto ao Ministério Gestor a documentação para homologação do REA, além da omissão no dever de prestar contas referente ao terceiro desbloqueio, não sendo possível atestar a boa e regular aplicação.
Evidências da irregularidade: documentos técnicos presentes nas peças 3, 1, 57, 2, 56 e 41.
Normas infringidas: Constituição Federal (art. 37, caput c/c art. 70, parágrafo único) , Lei 8.443/1992 (art. 8º c/c art. 16, inc. III, alínea 'a') , Decreto-lei 200/1967 (art. 93) , Decreto-lei 201/1967 (art. 1º) , Lei 8.429/1992 (art. 11, inc. VI) , Decreto 93.872/1986 (artigos 66, 145 e 148) , Portaria Interministerial MPDG/MF/CGU424/2016 (art. 70, § 1º, inc. I) e demais normas específicas que definem os critérios e condições de execução do objeto e de prestação de contas dos recursos transferidos, bem como Cláusula Terceira, item 3.2, alíneas A, D, E, F e T do Contrato de Repasse n° 276.114-97/2008.
	Data de ocorrência
	Valor histórico (R$) 

	11/9/2009
	39.000,00

	13/4/2010
	21.750,00

	19/11/2010
	12.000,00

Valor atualizado do débito (sem juros) em 13/4/2020: R$ 128.203,16Cofre credor: Tesouro Nacional.
Responsável: Cooperativa dos Técnicos e Multiprofissionais Em Agropecuária (CNPJ:05.741.955/0001-13) .
Conduta: a responsabilidade pelo ressarcimento dos recursos repassados recai solidariamente sobre a Cooperativa dos Técnicos Multiprofissionais em Agropecuária em razão da jurisprudência do Tribunal de Contas da União que aduz que a pessoa jurídica de direito privado destinatária de transferências voluntárias de recursos federais feitas com vistas à consecução de uma finalidade pública responde solidariamente com seus administradores pelos danos causados ao erário na aplicação desses recursos (Súmula 286) .
Nexo de Causalidade: a conduta realizada impediu a comprovação da regularidade dos recursos repassados, no valor de R$ 72.750,00.
Culpabilidade: Não é possível afirmar que houve boa-fé do responsável. É razoável afirmar que era possível ao responsável ter consciência da ilicitude do ato que praticara. É razoável afirmar que era exigível, do responsável, conduta diversa daquela que ele adotou, consideradas as circunstâncias que o cercavam, qual seja apresentar o REA e a prestação de contas.
Responsável: Klinger Reis Oliveira (CPF: XXX.438.582-XX) .
Conduta: o responsabilizado foi signatário do contrato de repasse e gestor da Entidade à época da liberação dos recursos, dispondo de tempo e verbas suficientes para a execução e conclusão dos objetivos propostos no Plano de Trabalho, o que não ocorreu. Cabia a este apresentar ao Ministério Gestor a documentação para homologação do REA. Como se pode observar da documentação carreada aos autos, o Contratado não adotou as ações que estavam sob sua responsabilidade, não sendo possível aduzir a funcionalidade da parte executada, muito menos atestar a boa e regular aplicação dos recursos disponibilizados. A não apresentação das contas não permite estabelecer o nexo causal nem concluir sobre a correta aplicação dos recursos correspondentes repassados, configurando-se irregularidade grave, por afrontar os dispositivos legais sobre o tema, passando a ser considerado débito de responsabilidade solidária.
Nexo de Causalidade: a conduta realizada impediu a comprovação da regularidade dos recursos repassados, no valor de R$ 72.750,00.
Culpabilidade: Não é possível afirmar que houve boa-fé do responsável. É razoável afirmar que era possível ao responsável ter consciência da ilicitude do ato que praticara. É razoável afirmar que era exigível, do responsável, conduta diversa daquela que ele adotou, consideradas as circunstâncias que o cercavam, qual seja apresentar o REA.
Responsáveis: Carlos Adenyr Pacheco Brandao (CPF: XXX.256.282-XX) ; e Josean Mascarenhas Lima (CPF: XXX.313.502-XX) 
Conduta: enquanto sucessores e em nome do Princípio da Continuidade Administrativa, os responsabilizados deveriam empreender esforços no sentido de apresentar ao Ministério Gestor a documentação para homologação do REA. Contudo, como se pode observar da documentação carreada aos autos, eles omitiram-se nas suas responsabilidades, não sendo possível dotar de funcionalidade a parte executada e nem atestar a boa e regular aplicação dos recursos disponibilizados. 
Nexo de Causalidade: a conduta realizada impediu a comprovação da regularidade dos recursos repassados, no valor de R$ 72.750,00.
Culpabilidade: Não é possível afirmar que houve boa-fé dos responsáveis. É razoável afirmar que era possível aos responsáveis ter consciência da ilicitude dos atos que praticaram. É razoável afirmar que era exigível, dos responsáveis, conduta diversa daquela que eles adotaram, consideradas as circunstâncias que o cercavam, qual seja apresentar o REA.
Responsável: Jorge Claudio Muniz Nascimento (CPF: XXX.249.462-XX) .
Conduta: enquanto sucessor e em nome do Princípio da Continuidade Administrativa, o responsável deveria empreender esforços no sentido de apresentar ao Ministério Gestor os documentos relacionados à prestação de contas dos desbloqueios efetuados, nos termos da Súmula 230 do TCU. Contudo, como se pode observar da documentação carreada aos autos, ele omitiu-se nas suas responsabilidades, não sendo possível dotar de funcionalidade a parte executada e nem atestar a boa e regular aplicação dos recursos disponibilizados.
Nexo De Causalidade: a conduta realizada impediu a comprovação da regularidade dos recursos repassados, no valor de R$ 72.750,00.
Culpabilidade: Não é possível afirmar que houve boa-fé do responsável. É razoável afirmar que era possível ao responsável ter consciência da ilicitude do ato que praticara. É razoável afirmar que era exigível, do responsável, conduta diversa daquela que ele adotou, consideradas as circunstâncias que o cercavam, qual seja apresentar a prestação de contas
b) realizar a audiência do Sr. Jorge Claudio Muniz Nascimento (CPF: XXX.249.462-XX) , com fundamento nos arts. 10, § 1º, e 12, incisos I e III, da Lei 8.443/1992, c/c o art. 202, incisos I e III, do RI/TCU, para que no prazo de quinze dias, apresente razões de justificativa quanto à seguinte irregularidade: 
b-1) Irregularidade: não cumprimento do prazo originariamente estipulado para prestação de contas dos recursos transferidos por intermédio do contrato de repasse 0276114-97, registro Siafi 648071, firmado entre a Secretaria Especial de Agricultura Familiar e do Desenvolvimento Agrário e a Cooperativa dos Técnicos e Multiprofissionais em Agropecuária, configurado por omissão no dever de prestar contas, cujo prazo para apresentação das contas expirou em 27/5/2017; 
b-2) Dispositivos violados: art. 37, caput, c/c o art. 70, parágrafo único, da Constituição da República Federal do Brasil, art. 93 do Decreto-lei 200/67, art. 66 do Decreto 93.872/1986, art 28 da IN/STN 1/1997;
c) informar aos responsáveis que, caso venham a ser condenados pelo Tribunal, os débitos ora apurados serão acrescidos de juros de mora, nos termos do § 1º do art. 202 do RI/TCU;
d) esclarecer aos responsáveis, em obediência ao art. 12, § 2º, da Lei 8.443/1992, e ao art. 12, inciso VI, da Resolução TCU 170/2004, que o recolhimento tempestivo do débito somente saneará o processo caso seja reconhecida a sua boa-fé e não se constate outra irregularidade nas contas; 
e) esclarecer aos responsáveis, em obediência ao art. 12, § 3º, da Lei 8.443/1992, e ao art. 12, inciso VII, da Resolução TCU 170/2004, que o não atendimento à citação ou à audiência implicará revelia, para todos os efeitos, dando-se prosseguimento ao processo.
13. Em cumprimento ao pronunciamento da unidade (peça 103) , os responsáveis foram citados e ouvido em audiência conforme quadro abaixo:
	Responsável
	Ofício
	Recebimento
	Origem do endereço

	Coop. dos Téc. e Multiprofissionais em Agropecuária 
	17734/2020 (peça 109) 
	'Mudou-se' (peça 117) 
	Receita Federal (peça 108) 

		26854/2020 (peça 127) 
	'Ausente 3 X' (peça 133) 
	Receita Federal (peça 119) - endereço do representante legal, Sr. Josean Mascarenhas Lima (Presidente) 

		26856/2020 (peça 129) 
	'Ausente 3 X' (peça 134) 
	Receita Federal (peça 119) - endereço do representante legal, Sr. Erison Fernandes da Cruz (Diretor) 

		26855/2020 (peça 128) 
	'Falecido' (peça 132) 
	Receita Federal (peça 119) - endereço do representante legal, Sr. João Afonso Souza da Silva (Diretor) 

		58295/2020 (peça 139) 
	26/11/2020 (peça 140) 
	Receita Federal (peça 119) - endereço do representante legal, Sr. Josean Mascarenhas Lima (Presidente) 

		Edital 913/2020 (peça 126) 
	19/6/2020 (peça 130) 
	---

	Klinger Reis Oliveira
	17732/2020 (peça 112) 
	19/5/2020 (peça 118) 
	Receita Federal (peça 106) 

	Josean M. Lima
	17731/2020 (peça 110) 
	12/5/2020 (peça 115) 
	Receita Federal (peça 105) 

	Carlos Adenyr P. Brandao
	17733/2020 (peça 113) 
	12/5/2020 (peça 116) 
	Receita Federal (peça 107) 

	Jorge Claudio M. Nascimento
	17730/2020 (peça 109) 
	12/5/2020 (peça 114) 
	Receita Federal (peça 104) 

14. Os responsáveis Josean Mascarenhas Lima e Carlos Adenyr Pacheco Brandão apresentaram suas alegações de defesa (peças 120-124 e 131) .
15. Transcorrido o prazo regimental fixado, os responsáveis Cooperativa dos Técnicos e Multiprofissionais em Agropecuária, Klinger Reis Oliveira e Jorge Claudio Muniz Nascimento permaneceram silentes, operando-se, portanto, os efeitos da revelia, dando-se prosseguimento ao processo, nos termos do art. 12, §3º, da Lei 8.443/1992.
EXAME TÉCNICO
Da revelia da Cooperativa dos Técnicos e Multiprofissionais em Agropecuária, Klinger Reis Oliveira e Jorge Claudio Muniz Nascimento.
16. Preliminarmente, cumpre tecer breves considerações sobre a forma como são realizadas as comunicações processuais no TCU. A esse respeito, destacam-se o art. 179, do Regimento Interno do TCU (Resolução 155, de 4/12/2002) e os arts. 3º e 4º, inciso III, § 1º, da Resolução TCU 170, de 30 de junho de 2004, in verbis:
'Resolução 155/2002 (Regimento Interno) :
Art. 179. A citação, a audiência ou a notificação, bem como a comunicação de diligência, far se-ão:
I - mediante ciência da parte, efetivada por servidor designado, por meio eletrônico, fac-símile, telegrama ou qualquer outra forma, desde que fique confirmada inequivocamente a entrega da comunicação ao destinatário;
II - mediante carta registrada, com aviso de recebimento que comprove a entrega no endereço do destinatário;
III - por edital publicado no Diário Oficial da União, quando o seu destinatário não for localizado
 (¿) '
'Resolução TCU 170/2004:
Art. 3º As comunicações serão encaminhadas aos seus destinatários por meio de:
I - correio eletrônico, fac-símile ou telegrama;
II - servidor designado;
III - carta registrada, com aviso de recebimento;
IV - edital publicado no Diário Oficial da União, quando o seu destinatário não for localizado, nas hipóteses em que seja necessário o exercício de defesa'.
 (¿) 
Art. 4º. Consideram-se entregues as comunicações:
I - efetivadas conforme disposto nos incisos I e II do artigo anterior, mediante confirmação da ciência do destinatário;
II - realizadas na forma prevista no inciso III do artigo anterior, com o retorno do aviso de recebimento, entregue comprovadamente no endereço do destinatário;
III - na data de publicação do edital no Diário Oficial da União, quando realizadas na forma prevista no inciso IV do artigo anterior.
§ 1º O endereço do destinatário deverá ser previamente confirmado mediante consulta aos sistemas disponíveis ao Tribunal ou a outros meios de informação, a qual deverá ser juntada ao respectivo processo.'
17. Portanto, a validade da citação via postal não depende de que o aviso de recebimento seja assinado pelo próprio destinatário da comunicação, o que dispensa, no caso em tela, a entrega do AR em 'mãos próprias'. A exigência da norma é no sentido de o Tribunal verificar se a correspondência foi entregue no endereço correto, residindo aqui a necessidade de certeza inequívoca. 
18. Não é outra a orientação da jurisprudência do TCU, conforme se verifica nos julgados a seguir transcritos:
São válidas as comunicações processuais entregues, mediante carta registrada, no endereço correto do responsável, não havendo necessidade de que o recebimento seja feito por ele próprio (Acórdão 3648/2013-TCU-Segunda Câmara, Relator Ministro José Jorge) ;
É prescindível a entrega pessoal das comunicações pelo TCU, razão pela qual não há necessidade de que o aviso de recebimento seja assinado pelo próprio destinatário. Entregando se a correspondência no endereço correto do destinatário, presume-se o recebimento da citação. (Acórdão 1019/2008-TCU-Plenário, Relator Ministro Benjamin Zymler) ;
As comunicações do TCU, inclusive as citações, deverão ser realizadas mediante Aviso de Recebimento - AR, via Empresa Brasileira de Correios e Telégrafos, bastando para sua validade que se demonstre que a correspondência foi entregue no endereço correto. (Acórdão 1526/2007-TCU-Plenário, Relator Ministro Aroldo Cedraz) .
19. A validade do critério de comunicação processual do TCU foi referendada pelo Supremo Tribunal Federal, nos termos do julgamento do MS-AgR 25.816/DF, por meio do qual se afirmou a desnecessidade da ciência pessoal do interessado, entendendo-se suficiente a comprovação da entrega do 'AR' no endereço do destinatário:
'EMENTA: AGRAVO REGIMENTAL. MANDADO DE SEGURANÇA. DESNECESSIDADE DE INTIMAÇÃO PESSOAL DAS DECISÕES DO TRIBUNAL DE CONTAS DA UNIÃO. ART. 179 DO REGIMENTO INTERNO DO TCU. INTIMAÇÃO DO ATO IMPUGNADO POR CARTA REGISTRADA, INICIADO O PRAZO DO ART. 18 DA LEI nº 1.533/51 DA DATA CONSTANTE DO AVISO DE RECEBIMENTO. DECADÊNCIA RECONHECIDA. AGRAVO IMPROVIDO.
O envio de carta registrada com aviso de recebimento está expressamente enumerado entre os meios de comunicação de que dispõe o Tribunal de Contas da União para proceder às suas intimações.
O inciso II do art. 179 do Regimento Interno do TCU é claro ao exigir apenas a comprovação da entrega no endereço do destinatário, bastando o aviso de recebimento simples.'
20. No caso vertente, as citações são válidas. Os responsáveis Klinger Reis Oliveira e Jorge Claudio Muniz Nascimento foram citados em seus endereços constantes da base de dados da Receita Federal, com efetivo recebimento, conforme quadro do item 13. Quanto à Cooperativa dos Técnicos e Multiprofissionais em Agropecuária, a citação por edital foi precedida de tentativas infrutíferas de citá-la em seu endereço constante da base de dados da Receita Federal, bem como no de seus representantes legais, conforme quadro do item 13. Apesar do efetivo recebimento do Ofício 58295/2020 (peças 139 e 140) pelo representante legal, este não compareceu aos autos e não apresentou alegações de defesa. Dessa forma, nos termos do item 9.1 do Memorando Circular Segecex 10/2018, foi procedida a citação da empresa por meio de edital
9. Caso a comunicação à pessoa jurídica não seja efetivada com o retorno do aviso de recebimento, a unidade técnica encaminhará o ofício de comunicação ao endereço do representante legal da pessoa jurídica. 
9.1. Na situação prevista neste item 9, não havendo o comparecimento espontâneo do seu representante legal, nos termos do art. 179, §4º, do RI/TCU, a unidade técnica deve utilizar o edital (art. 179, inc. III, do RI/TCU; art. 3º, inc. IV, da Resolução-TCU 170/2004) , observadas as orientações da Seção XVI deste Anexo.
21. Quanto ao mérito, nos processos do TCU, a revelia não conduz à presunção de que seriam verdadeiras todas as imputações levantadas contra os responsáveis, diferentemente do que ocorre no processo civil, em que a revelia do réu opera a presunção da verdade dos fatos narrados pelo autor. Dessa forma, a avaliação da responsabilidade dos agentes não pode prescindir da prova existente no processo ou para ele carreada. 
22. Ao não apresentar suas defesas, os responsáveis deixaram de produzir prova quanto à regularidade da aplicação dos recursos do convênio, em afronta às normas que impõem aos jurisdicionados a obrigação legal de, sempre que demandados pelos órgãos de controle, apresentarem os documentos que demonstrem a correta utilização das verbas públicas, a exemplo do contido no art. 93 do Decreto-Lei 200/67: 'Quem quer que utilize dinheiros públicos terá de justificar seu bom e regular emprego na conformidade das leis, regulamentos e normas emanadas das autoridades administrativas competentes.' 
23. Considerando o princípio da verdade real que rege a atuação desta Corte, ainda que as alegações de defesa não tenham sido apresentadas pelo responsável, a revelia não afasta a obrigatoriedade da análise dos elementos probatórios disponíveis nos autos, conforme reiterados acórdãos do Tribunal (Acórdão 163/2015-TCU-Segunda Câmara, Rel.  Min. Subst. André de Carvalho; 2.685/2015 - 2ª Câmara, Rel. Min. Raimundo Carreiro; 2.801/2015 - 1ª Câmara, Rel. Min. Walton Alencar Rodrigues; 4.340/2015 - 1ª Câmara, Rel. Min. Subst. Weder de Oliveira e 5.537/2015 - 1ª Câmara, Rel. Min. Subst. Weder de Oliveira) . Assim, procurou-se buscar, em manifestações do responsável na fase interna desta Tomada de Contas Especial, se havia argumentos que pudessem ser aproveitados em seu favor. 
24. Reexaminando os autos, observa-se que os responsáveis foram notificados na fase interna, porém permaneceram silentes. Assim, não encontramos nenhum outro argumento nos autos que possa vir a ser analisado e posteriormente utilizado para afastar as irregularidades apontadas. 
25. Vale ressaltar que a pretensão punitiva do TCU, conforme Acórdão 1441/2016-TCU-Plenário, que uniformizou a jurisprudência acerca dessa questão, subordina-se ao prazo geral de prescrição indicado no art. 205 do Código Civil, que é de 10 anos, contado da data de ocorrência da irregularidade sancionada, nos termos do art. 189 do Código Civil, sendo este prazo interrompido pelo ato que ordenar a citação, a audiência ou a oitiva do responsável. No caso em exame, a gestão do Sr. Klinger Reis Oliveira se encerrou em 15/12/2010, última data em que poderia sanar as irregularidades. Tendo sido o ato de ordenação da citação assinado em 23/4/2020 (peça 103) , não houve o decurso de prazo superior a 10 anos. Portanto, não ocorreu a prescrição da pretensão punitiva para este responsável e para os demais que o sucederam.
26. Em se tratando de processo em que as partes interessadas não se manifestaram acerca das irregularidades imputadas, não há elementos para que se possa efetivamente aferir e reconhecer a ocorrência de boa-fé na conduta dos responsáveis ou de quaisquer outros excludentes de culpabilidade, podendo o Tribunal, desde logo, proferir o julgamento de mérito pela irregularidade das contas, nos termos dos §§ 2º e 6º do art. 202 do Regimento Interno do TCU. (Acórdão 133/2015-TCU-Primeira Câmara, Rel. Min. Bruno Dantas; 2.455/2015 - 1ª Câmara, Rel. Min. Bruno Dantas; 3.604/2015 - 1ª Câmara, Rel. Min. Bruno Dantas; 5.070/2015 - 2ª Câmara, Rel. Min. Subst. André de Carvalho e 2.424/2015 - Plenário, Rel. Min. Benjamin Zymler) .
27. Dessa forma, a Cooperativa dos Técnicos e Multiprofissionais em Agropecuária, Klinger Reis Oliveira e Jorge Claudio Muniz Nascimento devem ser considerados revéis, nos termos do art. 12, §3º, da Lei 8.443/1992.
Alegações de defesa de Josean Mascarenhas Lima (peças 120-124) 
28. Argumentos: após resumir os fatos apontados nestes autos, o responsável informa que os recursos do contrato de repasse foram geridos durante a gestão do seu antecessor, Sr. Klinger Reis Oliveira, que não teria deixado na instituição nenhum documento relativo à sua execução.
29. Informa ainda que ante a omissão da prestação de contas e a ausência de sua documentação, ingressou com representação no Ministério Público Federal (peça 124, p. 5-7) , em 10/1/2011, requerendo a investigação de saques efetuados irregularmente pelo antecessor na conta corrente do convênio, conforme Boletim de Ocorrência lavrado na 3ª Delegacia de Polícia Civil de Parintins/AM (peça 124, p. 9) .
30. Registra ainda que houve tentativa infrutífera de obtenção de documentos de contratos e convênios junto ao ITEC/AM (peça 124, p. 8) .
31. Reproduz trechos dos Acórdão 3912/2016-TCU-Primeira Câmara, 4523/2014 - 2ª Câmara e 1514/2015 - 1ª Câmara, nos quais restou assente a ausência de responsabilização quando o gestor adota medidas para o resguardo do erário. 
32. Cita ainda o art. 2º, parágrafo único, VI, da Lei 9784/1999, para concluir que não praticou qualquer conduta passível de sanção, em especial por ter adotado as medidas ao seu alcance, por não ter sido omisso ou praticado ilegalidade e pela ausência de má-fé.
33. Por fim, requer que seja reconhecida sua conduta legal, com o consequente arquivamento do processo.
34. Análise: conforme consta dos extratos bancários da conta do convênio (peça 79) , as despesas relativas às duas primeiras parcelas foram executadas na gestão de Klinger Reis Oliveira. Quanto à terceira parcela no valor de R$ 12.000,00, R$ 8.000,00 foram sacados em 23/11/2010, ainda na gestão de Klinger Reis Oliveira, e R$ 4.000,00 em 24/12/2010, já na gestão do responsável, iniciada em 15/12/2010.
35. Todavia, conforme Ofício 100/2010, datado de 14/12/2010 (peça 124, p. 10) , último dia da gestão de Klinger Reis Oliveira, a transferência dos R$ 4.000,00 foi determinada por este. Dessa forma, de fato, todos os recursos do contrato de repasse foram executados pelo Sr. Klinger Reis Oliveira.
36. Quanto à responsabilização do Sr. Josean Mascarenhas Lima, além de não ter gerido qualquer parcela de recursos do contrato de repasse, também não estava obrigado a prestar contas, uma vez que o prazo final para apresentação recaiu sobre a gestão de Jorge Claudio Muniz Nascimento (5/3/2015 a 31/12/2019) . Todavia, não se furtou, logo nas primeiras semanas de sua gestão, em solicitar ao Ministério Público Federal que adotasse as medidas de sua alçada para o resguardo do erário, ante a omissão da prestação de contas por seu antecessor e a ausência de documentos do convênio na Cooperativa.
37. Conclusão: o responsável, ainda que não obrigado a prestar contas, demonstrou ter adotado as medidas necessárias ao resguardo do erário. Restou evidenciado também que todos os recursos do contrato de repasse foram geridos pelo Sr. Klinger Reis Oliveira. Dessa forma, suas alegações de defesa são suficientes para afastar sua responsabilidade, devendo ser acatadas.
Alegações de defesa de Carlos Adenyr Pacheco Brandão (peças 131) 
38. Argumentos: em singela peça de defesa, o responsável limita-se a informar que presidiu a Cooperativa entre o final de 2011 e 2013, não tendo tido nenhum vínculo com o contrato de repasse em apreço.
39. Informa que havia sido notificado pela CAIXA em 2018, tendo à época se manifestado junto à instituição financeira (peça 131, p. 7-11) .
40. Assim, requer o afastamento de sua responsabilidade da presente TCE, uma vez que não teve qualquer participação da gestão e execução do contrato de repasse.
41. Análise: conforme análise procedida nas alegações de defesa de Josean Mascarenhas Lima, ficou evidenciado que a gestão e execução da integralidade dos recursos do contrato de repasse coube a Klinger Reis Oliveira. Portanto, o Sr. Carlos Adenyr Pacheco Brandão de fato não geriu recursos do contrato de repasse.
42. Por outro lado, as medidas adotadas por Josean Mascarenhas Lima junto ao MPF poria termo à perpetuação das irregularidades para as gestões que o sucederam, pois nenhuma outra ação ou conduta era requerida daqueles que vieram a presidir a Cooperativa, considerando a alegada inexistência de documentos do convênio na Cooperativa. Ademais, a prestação de contas se tornou exigível somente em 2017, quando não mais presidia a Cooperativa. Dessa forma, não há conduta atribuível ao Sr. Carlos Adenyr Pacheco Brandão que resulte em responsabilização nesses autos.
43. Conclusão: comprovado que o responsável não executou ou geriu recursos do contrato de repasse e tendo em vista que medidas de resguardo ao erário já haviam sido adotadas por seu antecessor, bem como que a prestação de contas somente era exigível em 2017, suas alegações de defesa devem ser acatadas.
Da responsabilidade de Jorge Claudio Muniz Nascimento (revel) 
44. Conforme citado na defesa de Josean Mascarenhas Lima, o seu antecessor, Sr. Klinger Reis Oliveira, não teria deixado na Cooperativa os documentos da execução do contrato de repasse, o que o impedia de prestar contas em 2011.
45. Até que instaurasse a TCE, a CAIXA prorrogou o contrato de repasse por seis anos (peças 46 a 55) , até 28/3/2017 (peça 55) , recaindo a obrigação de prestar contas sobre o presidente da Cooperativa à época, o Sr. Jorge Claudio Muniz Nascimento (gestão de 5/3/2015 a 31/12/2019) .
46. Nesse cenário, não nos pareceria razoável exigir do Sr. Jorge Claudio Muniz Nascimento a apresentação da prestação de contas final do contrato de repasse, após sete anos de sua execução financeira, porque a CAIXA optou por estender sua vigência indefinidamente, enquanto procedia com as notificações aos responsáveis (peças 4-13) e com os demais procedimentos prévios à instauração da TCE. 
47. Não obstante, conforme consta do Ofício 1587/GIGOV/MN, de 1/12/2017 (peça 14) e Ofício 30/2017 da SEAD (peça 13) , a Cooperativa teria encaminhado o REA da 3ª parcela e a documentação comprobatória do contrato de repasse ao MDA, que o considerou insuficiente para aprovação. As informações contidas nesses expedientes demonstram que houve a prestação de contas final em 2017, descaracterizando sua omissão, apesar de ser considerada irregular. 
48. Nesse sentido, entendemos afastada a omissão do dever de prestar contas atribuída ao Sr. Jorge Claudio Muniz Nascimento, que igualmente não geriu recursos do contrato de repasse, uma vez que os elementos constantes dos autos (peças 13 e 14) revelam que a prestação de contas final foi apresentada ao MDA em 2017.
CONCLUSÃO
49. Em face da análise promovida na seção 'exame técnico', restou demonstrado que os argumentos apresentados por Josean Mascarenhas Lima e Carlos Adenyr Pacheco Brandao foram suficientes para elidir as irregularidades para as quais foram citados, devendo-se acatar suas alegações de defesa. 
50. Com relação ao Sr. Jorge Claudio Muniz Nascimento (revel) , restou evidenciado que houve a prestação de contas final do contrato de repasse, desconfigurando-se a omissão do dever de prestar contas.
51. Quanto à Cooperativa dos Técnicos e Multiprofissionais em Agropecuária e Klinger Reis Oliveira não lograram comprovar a boa e regular aplicação dos recursos. Instados a se manifestarem, optaram pelo silêncio, configurando suas revelias, nos termos do §3º, do art. 12, da Lei 8.443/1992. 
52. Vale ressaltar que não ocorreu a prescrição da pretensão punitiva, conforma análise realizada no item 25.  
53. Registre-se que inexistem nos autos elementos que demonstrem a boa-fé dos responsáveis revéis ou a ocorrência de outros excludentes de ilicitude, punibilidade ou culpabilidade. Desse modo, suas contas devem, desde logo, ser julgadas irregulares, nos termos do art. 202, § 6º, do Regimento Interno do TCU, condenando-os ao débito, aplicando-lhes ainda a multa prevista no art. 57, da Lei 8.443/1992.
PROPOSTA DE ENCAMINHAMENTO
54. Diante do exposto, submetem-se os autos à consideração superior, propondo ao Tribunal:
a) considerar revéis a Cooperativa dos Técnicos e Multiprofissionais em Agropecuária (CNPJ: 05.741.955/0001-13) , o Sr. Klinger Reis Oliveira (CPF: XXX.438.582-XX) e o Sr. Jorge Claudio Muniz Nascimento (CPF: XXX.249.462-XX) , com fundamento no § 3º, art. 12, Lei 8.443, de 16 de julho de 1992;
b) acatar as alegações de defesa apresentadas por Josean Mascarenhas Lima (CPF: XXX.313.502-XX) e Carlos Adenyr Pacheco Brandao (CPF: XXX.256.282-XX) ;
c) com fundamento nos arts. 1º, inciso I, 16, inciso I, da Lei 8.443/1992 c/c os arts. 17 e 23, inciso I, da mesma Lei, e com arts. 1º, inciso I; 207 e 214, inciso I, do Regimento Interno, julgar regulares as contas de Josean Mascarenhas Lima (CPF: XXX.313.502-XX) , Carlos Adenyr Pacheco Brandao (CPF: XXX.256.282-XX) e Jorge Claudio Muniz Nascimento (CPF: XXX.249.462-XX) , dando-lhes quitação plena;
d) com fundamento nos arts. 1º, inciso I, 16, inciso III, alínea 'c', da Lei 8.443/1992 c/c os arts. 19 e 23, inciso III, da mesma Lei, e com arts. 1º, inciso I; 209, inciso III; 210 e 214, inciso III, do Regimento Interno, julgar irregulares as contas da Cooperativa dos Técnicos e Multiprofissionais em Agropecuária (CNPJ: 05.741.955/0001-13) e de Klinger Reis Oliveira (CPF: XXX.438.582-XX) , Josean Mascarenhas Lima (CPF: XXX.313.502-XX) , Presidente da Cooperativa dos Técnicos e Multiprofissionais em Agropecuária de 16/10/2008 a 15/12/2010, e condená-los ao pagamento das quantias a seguir especificadas, com a fixação do prazo de quinze dias, a contar da notificação, para comprovar, perante o Tribunal (art. 214, inciso III, alínea 'a', do Regimento Interno) , o recolhimento da dívida aos cofres do Tesouro Nacional, atualizada monetariamente e acrescida dos juros de mora, calculados a partir das datas discriminadas, até a data do recolhimento, na forma prevista na legislação em vigor.

	VALOR ORIGINAL (R$) 
	DATA DA OCORRÊNCIA
	DÉBITO/CRÉDITO

	39.000,00
	11/9/2009
	D

	21.750,00
	13/4/2010
	D

	12.000,00
	19/11/2010
	D

	1.616,14
	5/12/2014
	C

e) aplicar individualmente à Cooperativa dos Técnicos e Multiprofissionais em Agropecuária (CNPJ: 05.741.955/0001-13) e ao Sr. Klinger Reis Oliveira (CPF: XXX.438.582-XX) , a multa prevista no art. 57 da Lei 8.443/92 c/c o art. 267 do RI/TCU, fixando-lhes o prazo de quinze dias, a contar da notificação, para que comprovem, perante o Tribunal (art. 214, III, a, do Regimento Interno do TCU) , o recolhimento da dívida aos cofres do Tesouro Nacional, atualizada monetariamente desde a data do acórdão que vier a ser proferido por este Tribunal até a do efetivo recolhimento, se pagas após o vencimento, na forma da legislação em vigor;
f) autorizar, desde logo, nos termos do art. 28, inciso II, da Lei 8.443/1992, a cobrança judicial da dívida caso não atendida a notificação;
g) autorizar também, desde logo, se requerido, com fundamento no art. 26 da Lei 8.443, de 1992 c/c o art. 217, §§ 1º e 2º do Regimento Interno do TCU, o parcelamento da dívida em até 36 parcelas, incidindo, sobre cada parcela, corrigida monetariamente, os correspondentes acréscimos legais fixando-lhes o prazo de quinze dias, a contar do recebimento da notificação, para comprovarem perante o Tribunal o recolhimento da primeira parcela, e de trinta dias, a contar da parcela anterior, para comprovarem os recolhimentos das demais parcelas, devendo incidir sobre cada valor mensal, atualizado monetariamente, os juros de mora devidos, no caso do débito, na forma prevista na legislação em vigor, alertando os responsáveis que a falta de comprovação do recolhimento de qualquer parcela importará no vencimento antecipado do saldo devedor, nos termos do art. 217 do Regimento Interno deste Tribunal;
h) enviar cópia do Acórdão que vier a ser proferido à Caixa Econômica Federal, ao Ministério da Agricultura, Pecuária e Abastecimento e aos responsáveis, para ciência, bem como à Procuradoria da República no Estado do Amazonas, nos termos do § 3º do art. 16 da Lei 8.443/1992, c/c o § 7º do art. 209 do Regimento Interno do TCU, para adoção das medidas cabíveis;
h) informar à Procuradoria da República no Estado do Amazonas, à Caixa Econômica Federal, ao Ministério da Agricultura, Pecuária e Abastecimento e aos responsáveis, que a presente deliberação, acompanhada do Relatório e do Voto que a fundamenta, está disponível para a consulta no endereço www.tcu.gov.br/acordaos, além de esclarecer que, caso requerido, o TCU poderá fornecer sem custos as correspondentes cópias, de forma impressa; e
i) informar à Procuradoria da República no Estado do Amazonas que, nos termos do parágrafo único do art. 62 da Resolução TCU 259/2014, os procuradores e membros do Ministério Público credenciados nesta Corte podem acessar os presentes autos de forma eletrônica e automática, ressalvados apenas os casos de eventuais peças classificadas como sigilosas, as quais requerem solicitação formal."
2.	Em sua manifestação regimental o Ministério Público junto ao TCU diverge da unidade instrutora nos seguintes termos:
"Com as vênias de estilo, o Ministério Público de Contas dissente da proposição da unidade técnica, pelos motivos a seguir expostos.
Em 2010, no âmbito do Ministério do Desenvolvimento Agrário, as prestações de contas da 1ª parcela (R$ 42.000,00 = R$ 39.000,00 + R$ 3.000,000) e da 2ª (R$ 23.250,00 = R$ 21.750,00 + R$ 1.500,00) foram aprovadas sob o aspecto físico, ante o reconhecimento, pelo ministério, de que os objetivos pactuados no âmbito do contrato de repasse haviam sido cumpridos (peças 56 e 57) .
Na contramão da aprovação física das duas primeiras prestações de contas parciais (peças 56 e 57) , o Parecer 49/2017/CGCC/SDR/SEAD/PR, ao examinar a prestação de contas da 3ª e última parcela (prestação de contas final) , apontou diversas falhas ao longo da execução do objeto contratado, entre as quais (peça 13, pp. 3/6) :
a) Relatórios de Execução de Atividades preenchidos incorretamente;
b) ausência de informação sobre as ações realizadas com os recursos da contrapartida;
c) listas de presença enviadas na prestação de contas final eram de eventos ocorridos em datas anteriores à liberação da 3ª parcela e já tinham sido apresentadas nas prestações de contas anteriores;
d) ausência das listas de presença, das fotos e dos relatórios dos eventos ocorridos a partir da aprovação do REA da 2ª parcela;
e) ausência dos relatórios ou das atas das reuniões;
f) envio indevido de listas de presença de eventos promovidos pela Cáritas [organismo da Conferência Nacional dos Bispos do Brasil (CNBB) voltado para ações solidárias];
g) ausência dos relatórios e dos produtos da assessoria contratada;
h) ausência dos relatórios pactuados na 1ª e 2ª parcelas no tocante à consultoria técnica.
Questionado pela Caixa, em fevereiro/2019, se as parcelas/metas do contrato de repasse eram 'independentes entre si, e se as 1ª e 2ª parcelas, que foram executadas e tiveram suas prestações de contas parciais aprovadas, teriam funcionalidade mesmo sem a prestação de contas da 3ª parcela', o sr. André Galvão, signatário do mencionado Parecer 49/2017, respondeu, ainda em fevereiro/2019, que 'a TCE deverá ser instaurada para a totalidade dos recursos transferidos, considerando que não é possível emitir o ateste de execução parcial', mas que, 'caso a Gerência de Negócios dessa Mandatária da União consiga entrar em contato com a Entidade, é possível sanar as pendências apontadas no Parecer de análise' (peças 2 e 3) .
De outra parte, sem maiores considerações que pudessem levar a alguma conclusão, no Parecer Circunstanciado de 25/3/2019, a Caixa informou que (peça 1) :
'1.3. Os serviços executados que possuem funcionalidade totalizam R$ 65.250,00 (¿) , sendo R$ 60.750,00 (¿) de repasse e R$ 4.500,00 (¿) de contrapartida, que correspondem a 84,46% do investimento e se referem às metas abaixo discriminadas:
1.3.1. R$ 42.000,00, sendo R$ 39.000,00 de repasse e R$ 3.000,00 de contrapartida referente a 54,36%;
1.3.2. R$ 23.250,00, sendo R$ 21.750,00 de repasse e R$ 1.500,00 de contrapartida referente a 30,10%.'
Rememorando, nestes autos, as citações foram realizadas pelo valor total transferido/desbloqueado, por força da 'execução parcial do objeto pactuado, que não pode ter sua funcionalidade atestada em virtude do Convenente não apresentar junto ao Ministério Gestor a documentação para homologação do REA [Relatório de Execução de Atividades], além da omissão no dever de prestar contas referente ao terceiro desbloqueio, não sendo possível atestar a boa e regular aplicação' (v.g., peças 101 e 109 a 113) .
Os autos fazem prova de que os Relatórios de Execução de Atividades da 1ª e 2ª parcelas foram apresentados (peça 56, p. 2, e peça 57, p. 2) .
Como bem anotou a unidade técnica em sua derradeira instrução do feito, a omissão no dever de prestar contas ficou descaracterizada e o REA da 3ª parcela (REA final, peça 41, p. 3, item 6.1.1) e a documentação comprobatória do contrato de repasse foram apresentados ao ministério, conforme excerto que segue (peça 143) :
'47. Não obstante, conforme consta do Ofício 1587/GIGOV/MN, de 1/12/2017 (peça 14) , e Ofício 30/2017 da SEAD (peça 13) , a Cooperativa teria encaminhado o REA da 3ª parcela e a documentação comprobatória do contrato de repasse ao MDA, que o considerou insuficiente para aprovação. As informações contidas nesses expedientes demonstram que houve a prestação de contas final em 2017 [em março de 2016, peça 13, pp. 1 e 3], descaracterizando sua omissão, apesar de ser considerada irregular. 
48. Nesse sentido, entendemos afastada a omissão do dever de prestar contas atribuída ao Sr. Jorge Claudio Muniz Nascimento, que igualmente não geriu recursos do contrato de repasse, uma vez que os elementos constantes dos autos (peças 13 e 14) revelam que a prestação de contas final foi apresentada ao MDA em 2017.'
O Ministério Público de Contas não conseguiu acesso, via Internet, à prestação de contas final do ajuste. No caso, o contrato de repasse foi assinado em 31/12/2008 (peça 41, p. 8) , e o portal da Caixa Econômica Federal informa que 'a consulta pelo número SICONV ou SIAFI é válida apenas para os Contratos OGU assinados a partir de 02/01/2009' (https://webp.caixa.gov.br/siurb/ao/pag/filtro-ctrl.asp) . Também não se conseguiu acesso à prestação de contas final via portal Siconv (http://plataformamaisbrasil.gov.br/acesso-livre) .
Sob o aspecto financeiro, examinando estes autos, o Ministério Público de Contas verificou que a documentação comprobatória das despesas atinentes à 1ª e 2ª parcelas acostada ao processo (peças 58 a 78) aparentemente guarda compatibilidade com a movimentação a débito da conta específica (extratos e conciliação bancária às peças 79 a 82) . 
Contudo, o MP de Contas identificou falhas na execução financeira, a saber:
a) há diversos recibos, em vez de notas fiscais, emitidos por pessoas jurídicas[footnoteRef:2];	Comment by Daniel Negreiros de Aguiar: Geralmente eu tiro a nota de rodapé na transcrição  [2:  Peças 59 (R$ 900,00) , 62 (R$ 295,42) , 67 (R$ 900,00) , 68 (R$ 1.000,00) , 71 (R$ 295,42) , 72 (R$ 600,00) , 74 (R$ 1.277,00) e 75 (R$ 385,38) .] 
b) não constam do feito as cópias dos comprovantes de transferência/depósito na conta dos beneficiários, o que prejudica a comprovação do devido nexo causal. A esse respeito, nos termos do contrato firmado entre a União, por intermédio do MDA/Caixa, e a cooperativa (peça 41, p. 4) :
'8.2 - Os pagamentos devem ser realizados exclusivamente mediante crédito na conta bancária de titularidade dos fornecedores e prestadores de serviços.'
Nesse contexto, a fim de formar convencimento sobre o mérito destas contas especiais, o MP de Contas tem por necessária a obtenção de cópia integral do Projeto de Atividades - PAT e da prestação de contas integral apresentada ao ministério, para fins de eventuais novas citações da Cootempa e do sr. Klinger.
Nos termos da jurisprudência assente nesta Corte:
'O ofício citatório deve, sob pena de nulidade, apresentar os fatos e as condutas em relação aos quais os responsáveis devem se defender, com vistas a atender a sua função de chamar a parte aos autos e fornecer-lhe os elementos para o exercício da ampla defesa.' (Acórdão 9438/2020-TCU-Segunda Câmara | Relator: RAIMUNDO CARREIRO e Acórdão 3454/2015-TCU-Primeira Câmara | Relator: WALTON ALENCAR RODRIGUES) 
'É nulo o acórdão condenatório nos casos em que a audiência ou a citação não descreveu a irregularidade atribuída ao responsável (¿) ' (Acórdão 2588/2018-TCU-Plenário | Relator: VITAL DO RÊGO) 
'A citação deve ser dirigida para a promoção de uma defesa específica, tendo o notificado o direito de ser informado expressamente de todos os fatos sobre os quais o TCU pretenda imputar-lhe alguma responsabilidade. (¿) ' (Acórdão 2069/2013-TCU-Segunda Câmara | Relator: ANDRÉ DE CARVALHO) 
'Faz-se necessária nova notificação dos responsáveis quando parte das irregularidades apontadas na fase instrutiva não consta nas citações promovidas, com vistas a evitar prejuízo ao contraditório e à ampla defesa.' (Acórdão 3527/2010-TCU-Segunda Câmara | Relator: ANDRÉ DE CARVALHO) 
'Ofende o princípio constitucional do contraditório a condenação em débito fundamentada em imputação de irregularidade da qual o responsável não foi chamado a se defender, incidindo o respectivo acórdão em nulidade.' (Acórdão 1128/2010-TCU-Primeira Câmara | Relator: VALMIR CAMPELO) 
'SÚMULA TCU 98: Em processo de tomada ou prestação de contas, ao ser citado o responsável, para os fins de direito, impõe-se que lhe sejam presentes os dados ou elementos indispensáveis à caracterização da origem ou proveniência do débito apurado.' (Súmula 98 | Relator: OCTÁVIO GALLOTTI) 
No caso concreto, pedindo vênias, o MP de Contas entende que a instrução à peça 101 e as citações (v.g., peças 109 e 112) não contemplaram de forma adequada e suficientemente clara os fatos controvertidos sobre os quais os responsáveis deveriam se defender, pois não detalharam as irregularidades apontadas no Parecer 49/2017 (peça 3, pp. 13/6) nem falhas na execução financeira do ajuste, como as ora identificadas no presente parecer.
III
Ante o que restou apurado nos autos, em que pese o longo lapso de tempo desde a data da ocorrência das irregularidades (2009/2010) , o Ministério Público de Contas manifesta-se pela restituição do processo à SecexTCE, com fundamento nos arts. 10, § 1º, e 11 da Lei 8.443/1992, visando à realização de diligência para obtenção de cópia integral do Projeto de Atividades - PAT e da prestação de contas alusiva ao Contrato de Repasse 0276114-97 (Siafi 648071) e à reinstrução do feito, com a promoção de nova citação solidária da Cooperativa dos Técnicos e Multiprofissionais em Agropecuária (Cootempa) e do sr. Klinger Reis Oliveira (ex-presidente) , se necessário.
Caso Vossa Excelência não tenha por pertinente a medida saneadora alvitrada, o MP de Contas alerta que, na proposição de mérito oferecida pela SecexTCE, deve ser excluída a expressão 'Josean Mascarenhas Lima (CPF: XXX.313.502-XX) ' da alínea 'd' do item 54 (irregularidade das contas e condenação em débito) , por nele ter constado equivocadamente, conforme se verifica no excerto da instrução da unidade técnica (peça 143) :
'36. Quanto à responsabilização do Sr. Josean Mascarenhas Lima, além de não ter gerido qualquer parcela de recursos do contrato de repasse, também não estava obrigado a prestar contas, uma vez que o prazo final para apresentação recaiu sobre a gestão de Jorge Claudio Muniz Nascimento (5/3/2015 a 31/12/2019) . Todavia, não se furtou, logo nas primeiras semanas de sua gestão, em solicitar ao Ministério Público Federal que adotasse as medidas de sua alçada para o resguardo do erário, ante a omissão da prestação de contas por seu antecessor e a ausência de documentos do convênio na Cooperativa.
37. Conclusão: o responsável, ainda que não obrigado a prestar contas, demonstrou ter adotado as medidas necessárias ao resguardo do erário. Restou evidenciado também que todos os recursos do contrato de repasse foram geridos pelo Sr. Klinger Reis Oliveira. Dessa forma, suas alegações de defesa são suficientes para afastar sua responsabilidade, devendo ser acatadas.'
A redação sugerida pelo Ministério Público de Contas para a alínea 'd' do item 54 da peça 143 é, pois, a seguinte:
'd) com fundamento nos arts. 1º, inciso I, 16, inciso III, alínea 'c', da Lei 8.443/1992 c/c os arts. 19 e 23, inciso III, da mesma Lei, e com arts. 1º, inciso I; 209, inciso III; 210 e 214, inciso III, do Regimento Interno, julgar irregulares as contas da Cooperativa dos Técnicos e Multiprofissionais em Agropecuária (CNPJ: 05.741.955/0001-13) e de Klinger Reis Oliveira (CPF: XXX.438.582-XX) , Presidente da Cooperativa dos Técnicos e Multiprofissionais em Agropecuária de 16/10/2008 a 15/12/2010, e condená-los ao pagamento das quantias a seguir especificadas, com a fixação do prazo de quinze dias, a contar da notificação, para comprovar, perante o Tribunal (art. 214, inciso III, alínea 'a', do Regimento Interno) , o recolhimento da dívida aos cofres do Tesouro Nacional, atualizada monetariamente e acrescida dos juros de mora, calculados a partir das datas discriminadas, até a data do recolhimento, na forma prevista na legislação em vigor;'"
	É o relatório.

Raimundo Teixeira Cardoso Neto (8.828/AM) representando Josean Mascarenhas Lima (731.313.502-53).

Procurador Júlio Marcelo de Oliveira.

TOMADA DE CONTAS ESPECIAL. CONVÊNIO. MINISTÉRIO DO DESENVOLVIMENTO AGRÁRIO. EXECUÇÃO PARCIAL DO OBJETO. CITAÇÃO. REVELIA DE ALGUNS DOS RESPONSÁVEIS. ACOLHIMENTO DAS ALEGAÇÕES DE DEFESA DOS DEMAIS RESPONSAVEIS. IRREGULARIDADE DAS CONTAS. DÉBITO. MULTA.

TOMADA DE CONTAS ESPECIAL (TCE)

Secretaria de Controle Externo de Tomada de Contas Especial (SecexTCE).

Trata-se de tomada de contas especial instaurada pela Caixa Econômica Federal em desfavor da Cooperativa dos Técnicos e Multiprofissionais em Agropecuária, Klinger Reis Oliveira, Josean Mascarenhas Lima, Carlos Adenyr Pacheco Brandao e Jorge Claudio Muniz Nascimento, em razão de não comprovação da regular aplicação dos recursos repassados pela União por meio do Contrato de repasse 0276114-97, registro Siafi 648071, firmado entre a Secretaria Especial de Agricultura Familiar e do Desenvolvimento Agrário e a Cooperativa dos Técnicos e Multiprofissionais em Agropecuária para promover a gestão participativa do desenvolvimento sustentável territorial.
O convênio foi firmado no valor de R$ 77.250,00, sendo R$ 72.750,00 à conta do concedente e R$ 4.500,00 à título de contrapartida. Teve vigência de 31/12/2008 a 30/6/2010, sendo prorrogado sucessivas vezes até 28/3/2017, com prazo final para apresentação da prestação de contas em 27/5/2017. Os repasses totalizaram R$ 72.750,00.
O fundamento para a instauração da Tomada de Contas Especial foi a execução parcial do objeto pactuado, que não pôde ter sua funcionalidade atestada em virtude de o Convenente não apresentar junto ao Ministério gestor a documentação para homologação do Relatório de Execução de Atividades (REA) , além da omissão no dever de prestar contas referente ao terceiro desbloqueio.
Na fase interna da TCE, o órgão concedente concluiu que o prejuízo importaria no valor original de R$ 72.750,00, imputando-se a responsabilidade à Cooperativa dos Técnicos e Multiprofissionais em Agropecuária e a seus presidentes Klinger Reis Oliveira (16/10/2008 a 15/12/2010) , Josean Mascarenhas Lima (15/12/2010 a 8/1/2013) , Carlos Adenyr Pacheco Brandao (8/1/2013 a 5/3/2015) e Jorge Claudio Muniz Nascimento (5/3/2015 a 31/12/2019) . O Controle Interno anuiu a esse posicionamento. 
No âmbito do TCU, foi realizada a citação da Cooperativa dos Técnicos e Multiprofissionais em Agropecuária, de Klinger Reis Oliveira, de Josean Mascarenhas Lima, de Carlos Adenyr Pacheco Brandão e de Jorge Claudio Muniz Nascimento. 
Adicionalmente foi realizada a audiência de Jorge Claudio Muniz Nascimento, em razão do não cumprimento do prazo originariamente estipulado para prestação de contas dos recursos transferidos a terceira parcela do ajuste.
Os responsáveis Josean Mascarenhas Lima e Carlos Adenyr Pacheco Brandão apresentaram suas alegações de defesa (peças 120-124 e 131) .
Transcorrido o prazo regimental fixado, a Cooperativa dos Técnicos e Multiprofissionais em Agropecuária, Klinger Reis Oliveira e Jorge Claudio Muniz Nascimento permaneceram silentes, operando-se, portanto, os efeitos da revelia, dando-se prosseguimento ao processo, nos termos do art. 12, §3º, da Lei 8.443/1992.
Em sua análise de mérito, a secretaria especializada concluiu que os argumentos apresentados por Josean Mascarenhas Lima e Carlos Adenyr Pacheco Brandão foram suficientes para elidir as irregularidades para as quais foram citados, devendo-se acatar suas alegações de defesa. 
Com relação a Jorge Claudio Muniz Nascimento (revel) , restou evidenciado que houve a prestação de contas final do contrato de repasse, desconfigurando-se a omissão do dever de prestar contas imputada ao responsável.
Quanto à Cooperativa dos Técnicos e Multiprofissionais em Agropecuária e Klinger Reis Oliveira, a SecexTCE conclui que inexistem nos autos elementos que demonstrem a boa-fé dos responsáveis revéis ou a ocorrência de outros excludentes de ilicitude, punibilidade ou culpabilidade. Desse modo, suas contas devem, desde logo, ser julgadas irregulares, nos termos do art. 202, § 6º, do Regimento Interno do TCU, condenando-os ao débito, aplicando-lhes ainda a multa prevista no art. 57, da Lei 8.443/1992.
O Ministério Público junto ao TCU, por sua vez, entende necessária a realização de nova diligência para obtenção de cópia integral do Projeto de Atividades - PAT e da prestação de contas alusiva ao Contrato de Repasse 0276114-97 (Siafi 648071) e a reinstrução do feito.
Divergindo do MPTCU, corroboro as análises empreendidas pela unidade instrutora, razão pela qual incorporo os fundamentos apresentados às minhas razões de decidir. 
Conforme devidamente demonstrado nos autos, as despesas relativas às três parcelas do ajuste foram executadas na gestão de Klinger Reis Oliveira (16/10/2008 a 15/12/2010) . 
A unidade instrutora aduz que tanto Klinger Reis quanto a cooperativa foram notificados na fase interna, porém permaneceram silentes. Assim, não há outro argumento nos autos que possa vir a ser aproveitado para afastar as irregularidades apontadas. 
O responsável foi signatário do contrato de repasse e gestor da entidade à época da liberação dos recursos, dispondo de tempo e verbas suficientes para a execução e conclusão dos objetivos propostos no Plano de Trabalho, o que não ocorreu. 
A responsabilidade pelo ressarcimento dos recursos repassados deve recair solidariamente sobre a Cooperativa dos Técnicos Multiprofissionais em Agropecuária em razão da jurisprudência do Tribunal de Contas da União que aduz que a pessoa jurídica de direito privado destinatária de transferências voluntárias de recursos federais feitas com vistas à consecução de uma finalidade pública responde solidariamente com seus administradores pelos danos causados ao erário na aplicação desses recursos (Súmula 286) .
Ao mesmo tempo, restou evidenciado que Josean Mascarenhas Lima, além de não ter gerido qualquer parcela de recursos do contrato de repasse, também não estava obrigado a prestar contas, uma vez que o prazo final para apresentação recaiu sobre a gestão de Jorge Claudio Muniz Nascimento (5/3/2015 a 31/12/2019) . 
Além disso, logo nas primeiras semanas de sua gestão, solicitou ao Ministério Público Federal que adotasse as medidas de sua alçada para o resguardo do erário, ante a omissão da prestação de contas por seu antecessor e a ausência de documentos do convênio na Cooperativa.
Dessa forma, suas alegações de defesa são suficientes para afastar sua responsabilidade, devendo ser acatadas.
Do mesmo modo, observou-se que Carlos Adenyr Pacheco Brandão presidiu a Cooperativa entre o final de 2011 e 2013 e de fato não geriu recursos do contrato de repasse.
A prestação de contas se tornou exigível somente em 2017, quando Carlos Adenyr não mais presidia a Cooperativa. Dessa forma, não há conduta atribuível ao responsável que resulte em responsabilização nesses autos.
Comprovado que o responsável não executou ou geriu recursos do contrato de repasse e tendo em vista que as medidas de resguardo ao erário já haviam sido adotadas por seu antecessor, bem como que a prestação de contas somente era exigível em 2017, suas alegações de defesa devem ser acatadas.
Com relação a Jorge Claudio Muniz Nascimento, embora tenha o responsável permanecido silente, restou evidenciado que a Cooperativa encaminhou ao MDA, durante sua gestão, o relatório de atividades da 3ª parcela. O relatório foi considerado insuficiente para aprovação pelo Concedente. 
De todo modo, corroboro o encaminhamento da unidade instrutora de que deve ser afastada a omissão do dever de prestar contas atribuída ao responsável, que igualmente não geriu recursos do contrato de repasse, e apresentou a prestação de contas final em 2017, descaracterizando sua omissão.
Sendo assim, considerando que as informações constantes do processo não permitem concluir pela regular aplicação dos recursos, cabe, portanto, julgar irregulares as contas de Klinger Reis Oliveira e da Cooperativa dos Técnicos e Multiprofissionais em Agropecuária, condenando-os ao pagamento do débito apurado nos autos e aplicando-lhes a multa prevista no art. 57 da referida Lei. 
Ante o exposto, voto por que o Tribunal adote o Acórdão que ora submeto à deliberação deste Colegiado. 
TCU, Sala das Sessões, em 30 de novembro de 2021.
Ministro BRUNO DANTAS 
Relator